最高法院刑事判決　　　　　　　　　　　　　　　　九十一年度台上字第三九三號
　　上　訴　人　甲○○
右上訴人因蔣月琴自訴違反公職人員選舉罷免法案件，不服台灣高等法院台南分院中
華民國九十年十月三十一日第二審更審判決（九十年度重上更(三)字第二四七號，自訴
案號：台灣台南地方法院八十八年度自字第二九五號），提起上訴，本院判決如左：
    主  文
原判決撤銷，發回台灣高等法院台南分院。
    理  由
本件原判決認定上訴人甲○○與自訴人蔣月琴同為民國八十八年三月二十七日台南市
第一選區國民大會代表補選之民主進步黨（下稱民進黨）籍候選人，上訴人明知民進
黨中央黨部民意調查中心於同年月十七日至十九日所作，同年月二十日傳真予伊之該
次選舉選情民意調查之結果，「支持度」係蔣月琴百分之五點八、上訴人百分之五點
一、其餘二名候選人錢林慧君百分之十五點三、褚顯明百分之十點二，「預期當選率
」則蔣月琴百分之五、上訴人百分之六點一、錢林慧君百分之十二點二、褚顯明百分
之十三點二，竟於八十八年三月二十五日指使不知情之不詳姓名成年人以上訴人擔任
董事長之「蔡介雄文教基金會」名義支出費用，而以「甲○○競選後援會」名義，於
八十八年三月二十六日同時在中華日報、民眾日報、自由時報刊登大幅十全廣告，以
文字述方式指稱「八十八年三月二十二日民進黨中央黨部最新民調排名高低依次為
１錢林慧君、２褚顯明、３甲○○、蔣月琴」，故意將蔣月琴之選民支持度以圖畫表
示殿後，並登載：「危險！！全軍覆沒？？？懇請府城鄉親序大，集中選票全力支持
民進黨一席國代」，而傳播前開不實之事，誤導選民對於選情之判斷，並藉以暗示選
民放棄排名最後之蔣月琴，足生損害於蔣月琴及選民之投票傾向等情，因而撤銷第一
審判決，改判論處上訴人意圖使候選人不當選，以文字及圖畫傳播不實之事項，足以
生損害於公眾及他人罪刑，固非無見。
惟查：(一)按犯罪事實應依證據認定之，無證據不得推定其犯罪事實，為刑事訴訟法第
一百五十四條所明定。本件上訴人一再辯稱其並未授意刊登廣告，該廣告費亦非由「
蔡介雄文教基金會」支出云云。原審就該基金會專欄式電腦日記帳及現金簿勘查結果
，該基金會於八十八年三月二十六日亦確無該項廣告費之支出，製有勘驗筆錄可稽（
原審更(三)卷第二三二頁），與上訴人之上開辯解相符合。原審如認該基金會之電腦日
記帳與現金簿收支記載並非全然一致；電腦日記帳亦係由該基金會按期（每隔一段時
間）提供資料，委由會計師莊義雄記載，並非逐日記帳，恐有遺漏或隱匿之情形，其
真實性尚有可疑，亦非不可傳喚該基金會承辦人員，詳予訊問調查，究明電腦日記帳
與現金簿收支記載，何以「並非全然一致」之緣由（按上訴人對此已提出說明，見原
審更(三)卷第一四○頁）；憑證資料送交會計師記帳之詳細經過，藉以查明有無遺漏或
隱匿之情形；及八十八年三月份之支出憑證，於何時送交會計師登帳，以明事實真相
，原審未詳予查明，率以「電腦式帳簿與現金簿收支記載，並非全然一致，證人即會
計師莊義雄於本院結證：伊僅負責記帳，不負責查帳、簽證，係每隔一段時間，由蔡
介雄文教基金會提供憑證供伊記帳，並非逐日記帳」，而以「日記帳仍係賴蔡介雄文
教基金會提供資料記載，而日記帳與現金簿所載非全然一致，自不排除有遺漏或隱匿
情形（三月份之憑證如在自訴人於同年七月九日提起自訴以後再送交會計師整理日記
帳，即不排除隱匿不利自己證據之可能）」云云，據認「尚不得以電腦日記帳及現金
簿無八十八年三月二十六日登報支出費用之記帳，即認當然非被告（上訴人）授意登
報」（原判決第四頁第十一行至第十八行），以理想、臆測及不確定之詞，推定上訴
人犯罪，與證據法則尚難謂無違。(二)上訴人主張民意調查之結果，應將各選項相加作
整體之觀察，始能正確顯現各候選人之民意取向，而達民調之目的。本件將「支持度
」及「預期當選」率兩項之得票比例相加，其排名順序依序為錢林慧君、褚顯明、上
訴人、蔣月琴，廣告刊載之排名並非不實云云（原審更(三)卷第三十九頁、第六十頁、
第一九○頁）。而依該以「甲○○競選後援會」名義刊登之廣告，其上僅載「民進黨
中央黨部最新民調排名」，並未標明係依「支持度」或「預期當選」率之排名為登載
（偵查卷第四頁），另依卷附民進黨製作之「九九年台南市國大補選選情民意調查(二)
」顯示，該黨之該次民意調查分「支持度」、「投票的政黨傾向」及「預期當選」三
項，其中「支持度」一項錢林慧君為百分之十五點三、褚顯明百分之十點二、蔣月琴
百分之五點八、上訴人百分之五點一；「預期當選」率錢林慧君百分之十二點二、褚
顯明百分之十三點二、蔣月琴百分之五、上訴人為百分之六點一（偵查卷第八頁，按
「投票的政黨傾向」與本件無關），二者相加後整體觀察，其排名次序依序為錢林慧
君百分之二十七點五、褚顯明百分之二十三點四、上訴人百分之十一點二，自訴人蔣
月琴百分之十點八，其排序與廣告刊載之排名順序相符合。如果無訛，廣告所刊載之
「民調排名」是否可認係屬不實，上訴人所為上開主張是否全不足取，即值斟酌。實
情究何？原審未進一步詳加查明，對上訴人之上開主張未予採信，復未詳細說明其理
由，遽行判決，自難昭折服。上訴意旨指摘原判決違法，非無理由，認仍應發回更審
，期臻翔適。
據上論結，應依刑事訴訟法第三百九十七條、第四百零一條，判決如主文。
中      華      民      國    九十一    年      一      月    二十四    日
                              最高法院刑事第二庭
                                  審判長法官  莊  來  成
                                        法官  謝  俊  雄
                                        法官  白  文  漳
                                        法官  蘇  振  堂
                                        法官  吳  昆  仁
      右正本證明與原本無異
                                              書  記  官
中      華      民      國    九十一    年      一      月     三十     日
